【裁判字號】    97,再,4
【裁判日期】    980224
【裁判案由】    聲請再審
【裁判全文】
臺灣臺南地方法院民事裁定                 97年度再字第4號
再審原告    甲○○
訴訟代理人  洪仁杰律師
複代理人    黃郁婷律師
再審被告    乙○○
                      號
訴訟代理人  丙○○
上開當事人間聲請再審事件，再審原告對於本院民國97年07月15
日97年度訴字第721號判決提起再審之訴，本院裁定如下：
    主      文
再審之訴駁回。
再審訴訟費用由再審原告負擔。
    事實及理由
一、再審原告主張略以：
（一）按當事人知他造之住居所，指為所在不明而與涉訟者，得
      以再審之訴對於確定終局判決聲明不服。民事訴訟法第
      496條第1項第6款本文參照。
（二）經查：乙○○以甲○○於民國（下同）94年11月30日，以
      價金新台幣200萬元受讓乙○○所有設於台南縣關廟鄉○
      ○路○段178號之清心冷飲關廟店店鋪與營運（以下簡稱
      系爭契約），惟甲○○僅給付100萬元，尚積欠100萬元未
      清償，故而向鈞院起訴請求給付價金100萬，並經鈞院以
      甲○○經合法通知未於言詞辯論期日到場，而由乙○○一
      造辯論而為判決甲○○敗訴確定在案。有鈞院97年度訴字
      第721號判決書（以下簡稱前審）暨確定證明可憑。
（三）再審聲請之理由：
      緣於前審訴訟前，乙○○於97年4月29日即以仁和法律事
      務所97仁法字第019號函催告甲○○給付轉讓金，而該函
      即以台南縣關廟鄉○○街101巷10號（甲○○的戶籍地）
      及台南縣關廟鄉○○路○段178號（居所地），兩個地址
      寄發予甲○○，從而可知，乙○○自始即知悉甲○○除戶
      籍地外，另有居所地即台南縣關廟鄉○○路○段178號，
      而該址亦為原清心冷飲關廟店之店址，甲○○自從受讓該
      店營運後，即居住在此，並未居住在戶籍地之住所，乙○
      ○明知甲○○另有前開南雄路二段178號之住居所，卻指
      為所在不明，致前審法院仍以甲○○之戶籍地為送達開庭
      通知及判決書之地點，使甲○○不知有前審訴訟而無法出
      庭主張權利，而前審不查竟依乙○○之請求一造辯論判決
      甲○○應給付乙○○l00萬元整確定，嗣陳志弦於前審判
      決確定後，在97年9月6日晚間10:00，執前審之確定判決
      至甲○○位於台南縣關廟鄉○○路○段178號家中向甲○
      ○催討時，甲○○始知上情，為此甲○○爰於法定期間內
      提起本件再審，以資救濟。
（四）再審被告確實明知再審原告有另一居所，但仍在原審程序
      中隱而不報：
      再審被告雖在97年11月13日向鈞院聲稱在原審時有向庭上
      講兩個住址，並以律師函回執影本為憑，然實際上原審卷
      宗查無被告陳報甲○○位於南雄路居所供法院傳喚開庭之
      書狀，且被告向原審法院陳報之律師函回執僅有戶籍地的
      那一張而使法院誤以為甲○○實際居住在四維街該址，顯
      見其漏列甲○○南雄路居所之意圖相當明顯。又甲○○縱
      使收到再審被告的律師函，然對此一無理要求無回應之義
      務，當時即在家靜待再審被告起訴之傳票，想在法院上將
      是非曲直講清楚，然而卻直接收到一造辯論判決之敗訴確
      定判決，連上訴機會都沒有，情何以堪？綜上證據及論述
      已可證實再審被告運用一造辯論之訴訟技巧，製造再審原
      告無防禦機會之狀態，巧取原審勝訴判決，其心態可議而
      有再審之法定事由相當明顯。
（五）前審之訴應予駁回之理由為系爭轉讓契約已經雙方合意解
      除且乙○○已允諾盤店之總價降為新台幣100萬元：
      緣乙○○原所經營之清心冷飲關廟店，原係加盟清心福全
      冷飲事業而為該冷飲事業加盟店之一，依所簽署之加盟約
      ，未經加盟主同意（即清心福全冷飲事業之被授權人活耀
      企管有限公司）不得擅自盤讓加盟店予他人，若有違反者
      ，除得解除乙○○之加盟契約外，乙○○另應賠償加盟主
      兩百萬元之違約金。嗣於94年11月30日，陳志他竟未知會
      加盟主，擅自向不知上情之甲○○表示欲以200萬元頂讓
      該店而簽署系爭契約，在甲○○給付其中之100萬元後，
      該刻意隱瞞之轉讓行為被加盟主察覺，於是加盟主以違反
      契約為理由，聲明立即解除乙○○之加盟契約，因此乙○
      ○與甲○○二人之移轉行為，因受讓人甲○○已因無法以
      清心福全之名義營業而使轉讓標的嗣後不能而得以解除，
      當時加盟主並欲向乙○○索討200萬元違約金之賠償。乙
      ○○見狀為避免遭加盟主懲罰，協同甲○○到清心福全加
      盟主之營業地要求原諒，經加盟主態度軟化表示同意不追
      究違約金，但仍應解除乙○○之加盟契約，加盟主並表示
      乙○○之器具因全屬加盟事業之專用器具，乙○○留下來
      沒用處，同意以折舊後之價值100萬元由加盟主買受該等
      器具再轉賣予日後欲加盟之店家。加盟主更因同情甲○○
      之遭遇，特別同意甲○○重與其另訂加盟契約，並可以原
      價100萬元向加盟主買受乙○○所出售予加盟主之上述所
      有器具，因此甲○○及乙○○與加盟主三方遂於95年2月
       8日達成合意並由乙○○簽署切結書，並由甲○○另行加
      盟。上述切結書並由加盟主之代理人丁○○作見證人，在
      該切結書內表明甲○○原先支付予乙○○之100萬元之處
      理方式，亦即：因加盟主已以100萬元折舊購買乙○○之
      所有器具並轉賣甲○○，故甲○○所支付之100萬元不用
      退還甲○○，而以簡易交付之方式由乙○○收受不用再各
      自給付或退還，而乙○○更在該切結保證書內同意，將甲
      ○○已支付之100萬元之讓與金，視為移轉金額之全部代
      價及權利。換言之，甲○○與乙○○間之頂讓契約已因簽
      署切結書而解除，乙○○與加盟主之加盟契約亦解除。從
      而乙○○再執前開頂讓契約作為請求權基礎要求甲○○支
      付200萬元之餘額100萬元即無理由，是再審聲請人提起
      本件再審，除應可受有利之判決外，前審判決亦應廢棄。
（六）爰聲明：
      1.原台灣台南地方法院97年度訴字第721號民事確定判決
        廢棄。
      2.上廢棄部份，乙○○在前審之訴駁回。
      3.前審及再審訴訟費用均由乙○○負檐。
二、再審被告抗辯略以：
（一）再審被告並不知再審原告住在何處，所以前案97年度訴字
      第721號給付價金案件起訴時以再審原告之戶籍地作為再
      審原告的住所，況且再審被告在前案起訴前，曾寄存證信
      函予再審被告，當時送達之「台南縣關廟鄉○○街101巷
      10號」與「台南縣關廟鄉○○路○段178號」二址，再審
      原告均收受，此有存證信函送達回執可按，難認再審被告
      有明知他造之居住所而指為所在不明而與涉訟。
（二）兩造在94年11月30日未經清心冷飲總店之同意，私下成立
      清心冷飲店之頂讓契約，約定若再審原告違反頂讓協議，
      將頂讓契約書交給清心冷飲總店，以致違約而被收回經營
      ，再審原告即應賠償再審被告全數頂讓金額。
（三）並聲明：1.再審之訴駁回。2.再審訴訟費用由再審原告負
      擔。
三、得心證之理由：
（一）按對於確定終局判決，始得以再審之訴聲明不服，此觀民
      事訴訟法第496條第1項之規定自明，最高法院18年上字第
      2871 號判例亦認「再審之訴，必對於確定判決始得提起
      ，若其判決並未確定，則其提起再審，即不得謂為合法」
      。又再審之訴不合法者，法院應以裁定駁回之，民事訴訟
      法第501條第1項亦規定甚明。本件再審原告係對本院97年
      度訴字第721號判決提起再審之訴，故須系爭判決已經確
      定，再審原告所提起本件之再審之訴始為合法，苟系爭判
      決尚未確定，再審原告依上訴程序提起上訴即可獲得救濟
      ，不得對該判決提起再審之訴聲明不服。
（二）查再審被告以再審原告未依兩造在94年11月30日定立之頂
      讓契約書之約定，給付頂讓金100萬元為由，提起本院97
      年度訴字第721號給付價金之訴，並陳報再審原告之戶籍
      地「台南縣關廟鄉○○街101巷10號」為再審原告住所，
      嗣原審法院即對再審原告戶籍地以寄存送達方式，送達言
      詞辯論期日通知書、判決判決正本等，此經本院調閱上開
      民事卷宗核閱無誤。是本件首應審究者即在於原審法院以
      寄存送達方式送達言詞辯論通知書、判決正本是否合法，
      即前審判決有無確定之問題。經查：
    1.按所謂住所，係謂基於一定之事實，足認以久住之意思，
      住於一定之區域者，即為設定其住所於該地，為民法第20
      條所明定，是我國民法關於住所之設定，兼採主觀主義及
      客觀主義之精神，必須主觀上有久住一定區域之意思，客
      觀上有住於一定區域之事實，該一定之區域始為住所，故
      住所並不以登記為要件。又戶籍法為戶籍登記之行政管理
      規定，戶籍地址乃係依戶籍法所為登記之事項，戶籍地址
      得做為認定是否為住所之參考證據之一，但非為認定住所
      之唯一標準。又按民事訴訟法第138條所規定之寄存送達
      ，限於不能依同法第136條及第137條規定行送達者，始得
      為之，設其送達之處所，雖原為應受送達人之住居所、事
      務所或營業所而實際上已變更者，該原住居所、事務所或
      營業所，即非應為送達之處所，自不得於該原處所為寄存
      送達。又依第138條之規定為寄存送達，除須將應送達之
      文書寄存送達地之自治或警察機關外，並須製作送達通知
      書，記明寄存文書之處所，黏貼於應受送達人住居所、事
      務所或營業所門首，俾應受送達人知悉寄存之事實，前往
      領取，二者缺一均不能謂為合法之送達（最高法院64年台
      抗字第481號判例參照）
    2.本件再審原告主張伊戶籍地雖設在「台南縣關廟鄉○○街
      101巷10號」，惟再審原告於94年11月30日向再審被告頂
      讓設於「台南縣關廟鄉○○路○段178號」之清心冷飲關
      廟店後，伊為冷飲店之經營遂遷往南雄路該址居住，剛開
      始時僅租一樓店面，後來因為不敷使用，自95年4月1日起
      承租整棟建物，且全家遷入，因此再審被告在97年5月22
      日提起原審97年度訴字第721號給付價金之訴時，再審原
      告根本不可能收受法院以戶籍地為送達地之任何文書等語
      ，業據提出房屋租賃契約書三份為證。經查，原審再審被
      告於97年5月22日對再審原告提起本院97年度訴字第721號
      給付價金訴訟，再審被告於該訴訟程序指再審原告之住所
      地為台南縣關廟鄉○○街101巷10號，原審法院係按該址
      分別於97年5月30日、97年7月22日為將言詞辯論期日通知
      書及上開判決正本寄存送達於關廟分駐所予再審原告，此
      經本院調閱上開卷宗核閱無誤。
    3.惟再審原告於94年11月30日向再審被告頂讓「台南縣關廟
      鄉○○路○段178號」之清心冷飲關廟店後，為忙於店務
      之經營，遂廢止台南縣關廟鄉○○街101巷10號住所，設
      定住所在南雄路該址，更在95年4月1日全家均遷入南雄路
      住所，此有再審原告提出之房屋租賃契約書三份附卷足憑
      （見本院卷第61-66頁）；又本院依職權請台南縣警察局
      歸仁分局查訪該「台南縣關廟鄉○○街101巷10號」該址
      為無人居住，再審原告甲○○及其家人並無居住該址，及
      本院97年度訴字第721號言詞辯論期日通知書、判決正本
      寄存在該分局關廟分駐所後，應受送達人甲○○均未前往
      領取等情，此有該分局98年1月13日南縣歸警偵字第09700
      23150號函在卷可按（見本院卷第49頁），再佐以再審被
      告提出以再審原告為負責人之清心冷飲店之營利事業登記
      資料（見本院卷第54頁），足證再審原告抗辯稱其為冷飲
      店之經營，自94年11月30日起已廢止四維街住所，變更住
      所為南雄路該址，應可信為真實。至於再審被告抗辯稱再
      審原告曾在四維街該址收受其存證信函，足證再審原告居
      住該址云云，惟查上開四維街房子屬於再審原告之配偶所
      有，再審原告因在南雄路二段住所收受再審被告之存證信
      函後，發現存證信函上亦記載四維街住所，遂前往舊居查
      詢，因而領取該信件，此有該存證信函附於本院97年度訴
      字第721號卷第6、7頁，及掛號郵件收件回執兩紙，領取
      郵件分屬不同之日期可按（見本院卷第35頁）可憑，核與
      再審原告抗辯相符，尚難執此即遽認再審原告在原審訴訟
      時係居住四維路該址。
    3.綜上所查，再審原告於原審法院97年度訴字第721號審理
      期間，確係住居「台南縣關廟鄉○○路○段178號」，並
      未居住其戶籍地「台南縣關廟鄉○○街101巷10號」，揆
      諸首開判例意旨，則再審原告之戶籍地，即非應為送達之
      處所，自不得於該原處所為寄存送達，惟原審法院仍先後
      按再審原告之戶籍地為寄存送達言詞辯論期日通知書及判
      決正本，是原審法院就各該訴訟文書所為之送達均不合法
      ，其對再審原告自不發生送達之效力。
（三）再按提起第二審上訴，應於第一審判決送達後20日之不變
      期間內為之，民事訴訟法第440條前段定有明文。又上訴
      之20日不變期間，應自原判決合法送達後起算，如未經合
      法送達，則20日之不變期間無從起算，原判決即不能認為
      確定，此於最高法院19年上字第1279號判例揭示甚明。原
      審法院97年度訴字第721號判決正本既尚未合法送達予再
      審原告，揆諸該判例意旨，再審原告之上訴期間即無從起
      算，該判決自不能認為已經確定。
（四）本件再審原告對本院97年度訴字第721號判決提起再審之
      訴，惟該判決尚未確定，已論述如上，從而，再審原告提
      起再審之訴求為廢棄原確定判決及駁回再審被告前審之訴
      ，顯於法不合，應予駁回。
四、據上論結，本件再審之訴不合法，依民事訴訟法第502條第1
    項、第95條、第78條，裁定如主文。
中    華    民    國    98    年    2    月    24    日
                  民事第二庭    法  官  張麗娟
以上正本係照原本作成。
如不服本裁定，應於送達後十日內，向本院提出抗告狀並表明抗
告理由（須附繕本），並繳交抗告費1000元。
中    華    民    國    98    年    2    月    24    日
                                書記官  楊宗倫


司法院資訊處製作；財團法人民間司法改革基金會備份。
